ACORDAO-COMPLETO-2407129

ACÓRDÃO 8217/2020 ATA 26/2020 - SEGUNDA CÂMARA

VISTOS, relatados e discutidos estes autos de Tomada de Contas Especial de responsabilidade da Associação das Mulheres do Pesqueiro (Asmupesq) e da Sra. Maria Teresa Junqueira Meinberg, na qualidade de diretora da associação, instaurada em razão de não ter ficado comprovada a boa e regular aplicação dos recursos transferidos para a instituição por força do Convênio n.º 1298/2008, firmado com o com o Ministério do Turismo, para o "Apoio a iniciativas de turismo de base comunitária na Ilha do Marajó - Pará", no valor de responsabilidade da União de R$ 140.832,00 e contrapartida de R$ 15.648,00,
ACORDAM os Ministros do Tribunal de Contas da União, reunidos em Sessão da Segunda Câmara, diante das razões expostas pelo Relator, em:
9.1.  julgar irregulares as contas das responsáveis Associação das Mulheres do Pesqueiro e Maria Teresa Junqueira Meinberg com fulcro no art. 1º, inciso I, no art. 16, inciso III, alínea "c", da Lei n.º 8.443, de 16 de julho de 1992, c/c o art. 19 e o art. 23, inciso III, da mesma Lei, condenando-as, solidariamente, ao pagamento do valor discriminado, fixando-lhes o prazo de 15 (quinze) dias, a contar da notificação, para comprovarem, perante o Tribunal, o recolhimento desse valor aos cofres do Tesouro Nacional, atualizado monetariamente e acrescido dos juros de mora calculados a partir das datas indicadas até a data do recolhimento, descontado do crédito verificado a partir da data indicada, na forma prevista na legislação em vigor;
	Débito (R$) 
	Data
	Débito/Credito

	140.832,00
	2/2/2009
	D

	    5.111,02
	12/10/2012
	C

9.2. aplicar às responsáveis a multa referida no art. 57 da Lei nº  8.443, de 1992, no valor individual de R$ 25.000,00 (vinte e cinco mil reais) , fixando-lhes o prazo de 15 (quinze) dias, a partir das notificações, para que comprovem, perante o Tribunal, o recolhimento da quantia aos cofres do Tesouro Nacional, atualizada monetariamente desde a data deste acórdão até a data do efetivo recolhimento, se for paga após o vencimento, na forma da legislação em vigor;
9.3. autorizar, desde já, se requerido, o pagamento das dívidas mencionadas nos itens 9.1 e 9.2 em até 36 (tinta e seis) parcelas mensais consecutivas, nos termos do art. 26 da Lei n.º 8.443, de 1992, c/c o art. 217 do Regimento Interno, fixando-lhes o prazo de quinze dias, a contar do recebimento das notificações, para comprovarem perante o Tribunal o recolhimento da primeira parcela, e de trinta dias, a contar da parcela anterior, para comprovarem os recolhimentos das demais parcelas atualizadas monetariamente, devendo incidir sobre cada valor mensal da dívida mencionada no item 9.1, os juros de mora devidos, na forma prevista na legislação em vigor;
9.4. alertar as responsáveis de que a falta de comprovação do recolhimento de qualquer parcela importará o vencimento antecipado do saldo devedor, nos termos do § 2º do art. 217 do Regimento Interno deste Tribunal;
9.5. autorizar, desde logo, caso não sejam atendidas as notificações, nos termos do art. 28, inciso II, da Lei nº  8.443, de 1992, a cobrança judicial dos valores acima, na forma da legislação em vigor;
9.6. dar ciência deste acórdão às responsáveis e ao Ministério do Turismo, destacando que seu inteiro teor, incluindo o relatório e o voto que o acompanham, pode ser consultado no endereço www.tcu.gov.br/acordaos;
9.7. encaminhar cópia deste acórdão à Procuradoria da República no Pará para adoção das providências que julgar pertinentes, nos termos do art. 16, § 3º, da Lei nº 8.443, de 1992, destacando que seu inteiro teor, incluindo o relatório e o voto que o fundamentam, pode ser consultado no endereço www.tcu.gov.br/acordaos.

Tomada de Contas Especial em razão da não comprovação da boa e regular aplicação dos recursos públicos repassados, consubstanciada pela constatação de irregularidades na execução financeira do convênio que teve por objeto o apoio a iniciativas de turismo de base comunitária na Ilha do Marajó - Pará.

Segunda Câmara

Associação das Mulheres do Pesqueiro (Asmupesq) (CNPJ 05.232.844/0001-81).

3. Responsáveis: Associação das Mulheres do Pesqueiro - Asmupesq (CNPJ 05.232.844/0001-81); Maria Teresa Junqueira Meinberg (CPF XXX.081.808-XX).

13.1. Ministros presentes: Ana Arraes (Presidente), Aroldo Cedraz e Raimundo Carreiro (Relator).
13.2. Ministro-Substituto convocado: Augusto Sherman Cavalcanti.
13.3. Ministros-Substitutos presentes: Marcos Bemquerer Costa e André Luís de Carvalho.

ACORDAO-COMPLETO-2484241

Acórdão 218/2023 - Segunda Câmara

RAIMUNDO CARREIRO

Trata-se de Tomada de Contas Especial de responsabilidade da Associação das Mulheres do Pesqueiro (Asmupesq) e da Sra. Maria Teresa Junqueira Meinberg, na qualidade de diretora da associação, instaurada em razão de não ter ficado comprovada a boa e regular aplicação dos recursos transferidos para a instituição por força do Convênio n.º 1298/2008 (peça 1, p. 48/82) , firmado com o com o Ministério do Turismo, para o "Apoio a iniciativas de turismo de base comunitária na Ilha do Marajó - Pará" (peça 1, p. 48) , no valor de responsabilidade da União de R$ 140.832,00 e contrapartida de R$ 15.648,00 (peça 1, p. 58) .
FASE INTERNA
O tomador de contas, cujos relatórios conclusivos se encontram à peça 1, p. 343/351 e 381/384, constatou, da análise da prestação de contas: i) contratos não assinados ou sem data de validade, além de cópias sem correspondência com originais; i) notas fiscais sem atesto claro do recebimento dos serviços pelo convenente; e ii) ausência da relação de pagamentos com os correspondentes itens do plano de trabalho. Concluiu ter sido causado prejuízo ao erário federal, no valor de R$ 140.832,00, de responsabilidade solidária da Sra. Maria Tereza Junqueira Meinberg e da Asmupesq.
A Controladoria Geral da União (CGU) , em relatório de auditoria (peça 1, p. 395/398) , acompanhou o parecer do Tomador de Contas. Destarte, certificou a irregularidade das contas em apreciação (peça 1, p. 399) , tendo a autoridade ministerial competente atestado haver tomado conhecimento de suas conclusões (peça 1, p. 405) .
EXAME PRELIMINAR
O disposto no art. 10 da IN n.º 71, de 2012 foi observado, uma vez que constam dos autos os documentos elencados no referido dispositivo normativo que se enquadram ao caso vertente e que possibilitam a análise do mérito da questão em debate e o amplo exercício do contraditório e do direito de defesa.
CITAÇÃO
A associação e sua então diretora foram citadas nos termos propostos pela unidade técnica à peça 4, p. 6/7:
40.	Diante do exposto, submetem-se os autos à consideração superior, propondo:
	a) realizar a citação da Sra. Maria Tereza Junqueira Meinberg (CPF XXX.081.808-XX) , Diretora à época dos fatos da Associação das Mulheres do Pesqueiro - ASMUPESQ, e da Associação das Mulheres do Pesqueiro - ASMUPESQ (CNPJ 05.232.844/0001-81) , entidade convenente, com fundamento nos arts. 10, § 1º, e 12, incisos I e II, da Lei 8.443/1992 c/c o art. 202, incisos I e II, do RI/TCU, para que, no prazo de quinze dias, apresentem alegações de defesa e/ou recolham solidariamente, aos cofres do Tesouro Nacional as quantias abaixo indicadas, atualizadas monetariamente a partir das respectivas datas até o efetivo recolhimento, abatendo-se na oportunidade a quantia ressarcida, na forma da legislação em vigor, em decorrência da não comprovação da boa e regular aplicação dos recursos públicos repassados, consubstanciada em irregularidades na execução financeira do Convênio CV-1298/2008-700503/2008 Siafi/Siconv, a seguir discriminadas:
Conduta: encaminhamento de documentos insuficientes para demonstrar a existência de nexo de causalidade entre a execução do objeto do convênio e os recursos financeiros federais repassados à entidade convenente, pois os contratos apresentados não estão assinados ou não possuem data de validade, além de não se tratar de cópia dos possíveis originais; as notas fiscais apresentadas não possuem atesto claro do recebimento dos serviços pelo convenente; a relação de pagamentos pela qual fosse possível identificar cada item do Plano de Trabalho não foi apresentada; e os cheques ou comprovantes de transferência aos fornecedores contratados não foram apresentados.
Dispositivos violados: art. 63, inciso II, alínea "h"; da Portaria Interministerial 127/2008, Acórdão 3499/2010-TCU-Primeira Câmara e Acórdão 399/2001-TCU-Segunda Câmara:
	VALOR ORIGINAL (R$) 
	DATA DA OCORRÊNCIA
	D/C

	140.832,00
	2/2/2009
	D

	    5.111,02
	12/10/2012
	C

As alegações de defesa apresentadas pela Sra. Maria Teresa Junqueira Meinberg encontram-se à peça 64. A Asmupesq permaneceu silente, configurando sua revelia.
ANÁLISE DE MÉRITO 
A seguir, com fundamento no art. 1º, § 3º, inciso I, da Lei nº 8.443/92, transcrevo excertos do exame da matéria tratada nos autos levado a efeito pela Secretaria de Controle Externo no Estado de Alagoas e pela Secretaria de Controle Externo de Tomada de Contas Especial às peças 48 e 85, ratificados pelos titulares das unidades técnicas às peças 50 e 87.
0. Excerto da instrução de peça 48:
HISTÓRICO 
2.	Conforme disposto na cláusula quinta foram previstos R$156.480,00 para a execução do objeto, dos quais R$140.832,00 seriam repassados pelo concedente e R$15.648,00 corresponderiam à contrapartida (peça 1, p. 58) . 
3.	Os recursos federais foram repassados em parcela única, mediante a ordem bancária 2009OB800047, no valor de R$140.832,00, emitida em 29/1/2009 (peça 1, p. 88; 292; 274; 343) . Os recursos foram creditados na conta específica em 2/2/2009 (peça 1, p. 88) .
4.	O ajuste vigeu de 8/12/2008, data da assinatura, até 10/6/2010, e previa o prazo máximo de 30 (trinta) dias para a apresentação da prestação de contas, a contar do término da vigência, conforme cláusula quarta, caput e parágrafo terceiro (peça 1, 58) .			
EXAME TÉCNICO
5.	A proposta que subsidiou a celebração do Convênio CV-1298/2008 -700503/2008 Siafi/Siconv (peça 1, p. 48-82) foi previamente selecionada no âmbito do Edital de Chamada Pública de Projetos MTur 001/2008 (peça 1, p. 18) , que tinha o objetivo de fomentar iniciativas existentes organizadas e/ou identificadas como Turismo de Base Comunitária (TBC) ; e apoiar tais projetos para fortalecimento de roteiros segmentados, com foco no território para o desenvolvimento local e inclusão social, qualificação e certificação (peça 1, p. 20) , consoante disposto no Parecer/Conjur/MTur 1593/2008 (peça 1, p. 20-40) .
6.	Segundo o referido Parecer, o projeto proposto pela Associação das Mulheres do Pesqueiro denominado "VEM - Viagem Encontrando Marajó" foi aprovado e apoiado no exercício 2008, por meio da avença em análise, e tinha por objetivo geral fortalecer a oferta de produtos e serviços de Turismo de Base Comunitária para gerar renda, emprego e qualidade de vida por meio da atividade turística, valorizando a cultura local e resgatando suas tradições.
7.	O Parecer/Conjur/MTur 1593/2008 destaca que a instituição proponente (ASMUPESQ) executa, desde 2002 projetos com a finalidade de elevar a qualidade de vida e gerar renda para seus associados na Vila do Pesqueiro, município de Soure - Ilha do Marajó - Pará; e que a análise curricular institucional demonstra capacidade técnica e operacional para a execução do objeto proposto.
8.	Concluindo que, quanto ao aspecto jurídico-formal, não haver impedimento ao prosseguimento do Convênio. 
9.	O Parecer recebeu a anuência da Consultora Jurídica do Ministério do Turismos (peça 1, p. 40) .
10.	O Plano de Trabalho foi aprovado pela Coordenadoria-Geral de Projetos de Estruturação em áreas Priorizadas, consoante Parecer à peça 1, p. 42-46.
11.	Por meio do Ofício 65/2011-DCPAT/SNPDTur/MTur, de 28/2/2011 (peça 1, p. 96-98) , a Coordenadora-Geral de Projetos de Estruturação do Turismo em áreas Priorizadas, solicitou documentos comprobatórios, abaixo discriminados, com fundamento no art. 58, da Portaria Interministerial 127/2008, para que fosse procedida a análise do cumprimento do objeto:
a)	declaração de realização dos objetivos a que se propunha a avença;
b)	relação de treinado ou capacitados;
c)	comprovante de recolhimento do saldo de recursos; e
d) 	termo de compromisso por meio do qual o convenente ou contratado estaria obrigado a manter ou documentos relacionados ao convênio, nos termos do §3º do referido normativo.
11.1	Requereu o reenvio do CD contendo os anexos relatados na prestação de contas, uma vez que o enviado apresentou problemas de leitura; e os Relatórios técnicos envolvendo os encontros técnicos citados na meta 1 etapa 9.  
11.2	Solicitou esclarecimentos referente à meta 1, etapas 2 e 7, uma vez que não obteve informações a respeito do software com seis novas funcionalidades e administração de cadastros e reservas, requerendo o registro da diferença de produtos obtidos entre estas duas etapas.
12.	A Nota Técnica 127/2011-DCPAT/SNPDTur/MTur, de 27/5/2011 (peça 1, p. 100-112) , após análise da resposta da diligência respondida pelo Convenente, em 10/3/2011 (peça 1, p. 100) , em atendimento ao solicitado pelo Ofício 65/2011-DCPAT/SNPDTur/MTur, de 28/2/2011 (peça 1, p. 96-98) , concluiu que, da perspectiva estritamente técnica, o objeto do convênio foi cumprido, alcançando resultados quantitativos satisfatórios, principalmente no que se refere ao desenvolvimento da comunidade local para atuar com protagonismo e sustentabilidade no TBC.
13.	Por intermédio do Ofício 77/2011 CPC/CGCV/DGI/SE/MTur, de 2/9/2011 (peça 1, p. 114, a instituição convenente foi informada, que em decorrência da análise realizada na prestação de contas final do Convênio 700503, verificou-se a necessidade de saneamento das inconsistências verificadas, consoante informado no item Ressalvas Financeira da Nota Técnica de Análise 0035/2011, de 30/8/2011 (peça 1, p. 116-124) .
14.	Foram registradas as seguintes Ressalvas Financeiras (peça 1, p. 122) , com a respectiva proposta de regularização:
a) 	Notas Fiscais - solicitou fossem encaminhadas cópias dos documentos fiscais em que constasse o número do convênio;
b)	Comprovação da regularidade fiscal - solicitou o encaminhamento de documentos comprobatórios da regularidade fiscal do fornecedor contratado (Certidão Negativa de INSS, PGFN e FGTS) ;
c)	Relação de Pagamentos - constatou a ausência da relação de pagamentos, informando que isso inviabilizou a verificação da conformidade financeira da execução do convênio, solicitando o envio da referida relação das notas fiscais, cheques, serviços adquiridos e correlacionados a cada item do Plano de Trabalho;
d)	Conciliação Bancária - solicitou o envio de todos os cheques emitidos na conta do convênio;
e)	Contrapartida - solicitou o encaminhamento da relação qualitativa e quantitativa dos serviços e bens correspondentes ao valor da contrapartida;
f)	Procedimento Licitatório ou Cotação de Preços - solicitou encaminhamento da cópia do certame licitatório utilizado para contratação dos serviços;
g)	Contratos - enviar cópia de todos os contratos celebrados para a execução do convênio;
h)	Rendimento de aplicação financeira - restituir o valor de R$3.667,40, devidamente corrigido, referente aos rendimentos auferidos com aplicação financeira.
15.	Foi realizada no dia 3/11/2011 visita técnica ao Departamento de Polícia Federal, Superintendência Regional do Pará - DPF/SR-PA, para verificação de fatos apontados pelo Ofício 291/2011-SR/DPF/PA - Corregedoria, de 3/6/2011, sobre a notícia de crime de desvio de verbas do Convênio em análise, sendo constatado que a Polícia Federal ainda não havia feito nenhuma atividade de apuração dos fatos, nem continha novos elementos para investigação (peça 1, p. 130) .
16.	O Relatório de Visita Técnica, de 11/11/2011 (peça 1, p. 130-136) relata que, em 4/11/2011, reuniu com representantes da ASMUPESQ, para apurar denúncia recebida da DPF/SR-PA, contra a Sra. Maria Tereza Junqueira Meinberg feita pela Sra. Sônia Sales.
17.	Após diversas manifestações, inclusive da autora da denúncia, que explicou a motivação da mesma, constatou:
a)	que a entidade não apresentava capacidade técnica e operacional para a gestão dos recursos, pois tinha estrutura ou corpo técnico próprios;
b)	do ponto de vista do projeto, a comunidade não estava totalmente consciente das atividades que foram desenvolvidas no âmbito do mesmo, não conseguindo separá-lo das demais ações realizadas na região em outras parcerias;
c)	o fluxo turístico já existia para a cidade e para a praia próxima à Vila, sendo possível estabelecer parcerias para que os visitantes da praia conheçam e utilizem os serviços da comunidade.
18.	Os documentos encaminhados pela entidade convenente estão à peça 1, p. 162-270.
19.	Por meio do Ofício 1125/2012/CPC/CGCV/DGI/SE/MTur, de 13/9/2012 (peça 1, p. 272) , o Coordenador-Geral de Convênios comunicou à Sra. Maria Tereza Junqueira Meinberg, que a prestação de contas final do Convênio CV1298/2008-700503/2008, diante da documentação analisada, consoante Nota Técnica 335/2012, de 6/9/2012 (peça 1, p. 274-282) , foi recomendada a reprovação de despesas no valor de R$144.132,66.
20.	A análise da resposta da convenente realizada na Nota Técnica 335/2012, de 6/9/2012 (peça 1, p. 280) , informa que 	não foi encaminhada a documentação complementar suficiente para sanar as ressalvas apontadas, destacando que:
a)	os contratos encaminhados não estão assinados ou não possuem data de validade (peça 1, p. 184-190; 198-204; 211-216; 218-224; 232-238; 246-252 e 260-266) , além de não se tratar de cópia dos possíveis originais;
b)	as notas fiscais encaminhadas não possuem atesto claro do recebimento dos serviços pelo convenente;
c)	a relação de pagamentos pela qual fosse possível identificar cada item do Plano de Trabalho não foi encaminhada;
d)	os cheques ou comprovantes de transferência aos fornecedores contratados não foram encaminhados;
e)	os recursos referentes aos rendimentos de aplicação financeira não foram devolvidos.
21.	Nota Técnica de Reanálise Financeira 0122/2013 (peça 1, p. 292-302) , a partir de nova documentação encaminhada, ratifica as conclusões da Nota Técnica 335/2012, de 6/9/2012 (peça 1, p. 274-282) , tendo acatado a devolução dos rendimentos auferidos com a aplicação financeira (peça 1, p. 298) , totalizando o valor da glosa em R$140.465,26 (peça 1, p. 300) .
22.	O Ofício 6692/2012/GABPR03, de 14/9/2012, do Ministério Público Federal - Procuradoria da República no Estado do Pará, informa a instauração do Inquérito Civil Público 1.23.000.0001271/2011-93, a partir do recebimento de documentação, oriunda da Câmara Municipal de Soure - PA, referente à denúncia de suposta fraude referente ao convênio 700503/2008, e, solicita informação quanto à análise da prestação de contas (peça 1, p. 306) .
23.	Os Ofícios 1144/2013, de 22/2/2013 (peça 1, p. 308) ; 2895/2014, de 6/5/2014 (peça 1, p. 331) e 7751/2013/GABPR03, de 18/10/2013 (peça 1, p. 333) , reiteram os termos do Ofício 6692/2012/GABPR03, de 14/9/2012.
24.	Por meio do Ofício 713/2013/CGCV/DGI/SE - MTur, de 2/4/2013 foi informado que a prestação de contas foi analisada e recomendada a não aprovação, e, que a Associação e a signatária do convênio foram notificadas, aguardando-se decurso de prazo para as providências cabíveis (peça 1, p. 315) . 
25.	Memorando 0702/2013/CGCV/DGI/SE-MTur, de 24/6/2013, em atendimento ao Ofício 3192/2013/GABPRO3, da Procuradoria da República no Estado do Pará, 9/5/2013 (peça 1, p. 327) , encaminhou informações à Coordenação Geral de Convênios, ratificando as prestadas pelo Ofício 713/2013/CGCV/DGI/SE - MTur, de 2/4/2013 (peça 1, p. 315) , e ainda, que as notificações haviam sido frustradas (peça 1, p. 313; 319; 321 e 323; 325) , dessa forma, seria realizada por publicação em edital no Diário Oficial (peça 1, p. 329) .
26.	Memorando 0415/2014/ADOC/SPOA/SE-MTur, de 28/5/2014, em atendimento ao 2895/2014, de 6/5/2014 (peça 1, p. 335) , da Procuradoria da República no Estado do Pará, informou que devido à impossibilidade de localização do convenente, a notificação foi feita via edital (peça 1, p. 329) e em 7/8/2013 foi incluído na inadimplência, por irregularidade na execução financeira (motivo 215) .
27.	A partir da análise, o Tomador detectou irregularidades e impropriedades na execução das despesas do convênio, culminando com a impugnação das mesmas.
28.	Ante os fatos acima descritos, o tomador de contas, consoante Relatório 308/2014, de 1/8/2014 (peça 1, p. 343-351) e Relatório Complementar 591/2014, de 30/10/2014 (peça 1, p. 381-384) , concluiu pela configuração de prejuízo ao erário no valor original de R$ 140.832,00, deduzido o valor da devolução dos rendimentos auferidos com a aplicação financeira (peça 1, p. 375) . A responsabilidade pelo prejuízo ao erário foi imputada à Sra. Maria Tereza Junqueira Meinberg, Diretora da Associação das Mulheres do Pesqueiro - ASMUPESQ, responsável pela gestão dos recursos federais recebidos por meio do convênio 700.503/2008. A entidade responde de forma solidária.
29.	A Controladoria Geral da União emitiu Relatório de Auditoria 064/2015 (peça 1, p. 395-398) e Certificado de Auditoria (peça 1, p. 399) ratificando as conclusões do tomador de contas especial quanto à caracterização do dano ao erário e certificou a irregularidade das contas do responsável. O dirigente do Órgão de Controle Interno emitiu parecer de sua competência (peça 1, p. 400) , bem assim houve pronunciamento ministerial (peça 1, p. 405) .
30.		Extrai-se do relato do tomador de contas e dos demais elementos de convicção constantes dos autos que os atos ilícitos geradores do dano ao erário estão configurados ante às irregularidades na execução do citado convênio conforme informações da Nota Técnica 335/2012, de 6/9/2012 (peça 1, p. 280) e do Relatório de Reanálise Financeira 122/2013 (peça 1, p. 292-302) , conforme detalhado no item 20, desta instrução.
31.	As despesas glosadas totalizaram o montante de R$ 140.832,00, valor do débito imputado aos responsáveis
32.	 As irregularidades acima descritas configuram prejuízo ao erário, cujo valor atualizado é superior ao limite de R$ 75.000,00, fixado na Instrução Normativa TCU 71/2012. 
33.	 O valor do débito, todavia, não foi corretamente quantificado pelo tomador de contas, uma vez que foram computados juros, conforme demonstrativos na peça 1, p. 377-378) . 
34.	 Considerando a correta identificação do ilícito e a presença dos pressupostos estabelecidos na jurisprudência desta Corte de Contas quanto à imputação de responsabilidade solidária à Sra. Maria Tereza Junqueira Meinberg, Diretora da Associação das Mulheres do Pesqueiro - ASMUPESQ, responsável pela gestão dos recursos federais recebidos por meio do convênio 00503/2008 e à referida entidade, uma vez que se encontra individualizada a conduta, houve identificação do nexo de causalidade e está caracterizado o elemento subjetivo na modalidade culposa, conclui-se propondo a citação solidária dos referidos responsáveis.
CONCLUSÃO
35.				Deve ser observado que a instauração da presente tomada de contas especial não se deu por inexecução do objeto do convênio, pois, consoante disposto na Nota Técnica 127/2011-DCPAT/SNPDTur/MTur, de 27/5/2011 (peça 1, p. 100-112) , após análise da resposta da diligência respondida pelo Convenente, em 10/3/2011 (peça 1, p. 100) , em atendimento ao solicitado pelo Ofício 65/2011-DCPAT/SNPDTur/MTur, de 28/2/2011 (peça 1, p. 96-98) , concluiu que, da perspectiva estritamente técnica, o objeto do convênio foi cumprido, alcançando resultados quantitativos satisfatórios.
36.	A instauração ocorreu em razão de os documentos encaminhados para subsidiar a prestação de contas não terem sido suficientes para demonstrar a existência de nexo de causalidade entre a execução do objeto do convênio, cuja execução foi atestada, conforme acima explicitado, e os recursos financeiros federais repassados à entidade convenente, consoante relatado nos itens 20 e 21 desta instrução.
37.	A jurisprudência predominante deste Tribunal é no sentido de que cabe ao gestor demonstrar o nexo de causalidade entre a execução do objeto e os recursos transferidos. Essa é a orientação expedida pelo Ministro Walton Alencar, no voto condutor do Acórdão 3499/2010-TCU-Primeira Câmara, acerca da prestação de contas:
A correta gestão de recursos públicos, repassados diretamente ou por meio de instrumento hábil, para finalidade específica, repousa sobre um tripé:
1. A realização do objeto, seja a aquisição de bem ou serviço ou a execução de obra, quantitativa e qualitativamente útil para a sociedade e de acordo com o avençado.
2. O nexo de causalidade entre os recursos alocados ao objeto e a sua realização, estabelecido por linha contínua e demonstrável, que se inicia na liberação do repassador e termina na realização do objeto; comprovando, inequivocamente, que o objeto foi realizado com os recursos a ele destinados, integralmente nele aplicados ou oportunamente devolvidos.
3. O cumprimento dos atos normativos sobre a matéria (nosso grifo) 
38.	Deve ser ressaltado, que a mera execução física do objeto, por si só, não comprova que os recursos foram aplicados corretamente. O voto condutor do Acórdão 399/2001-TCU-Segunda Câmara sintetiza a jurisprudência deste Tribunal sobre a matéria:
Quanto ao mérito, assiste razão aos pareceres quando afirmam que a verificação física da obra, isoladamente, não é suficiente para comprovar que os recursos do convênio em exame foram corretamente aplicados. A existência física não comprova que a obra foi realizada com os recursos do referido convênio. Há que se obter nexo causal entre essa execução e os documentos de despesas da Municipalidade, tais como notas de empenho, recibos, extratos bancários, de forma que seja possível à fiscalização afirmar que aquela obra foi executada com os recursos transferido pelo Convênio examinado (nosso grifo) .
39.	Dessa forma, o exame das ocorrências descritas na seção "Exame Técnico" permitiu, na forma dos arts. 10, § 1º, e 12, incisos I e II, da Lei 8.443/1992 c/c o art. 202, incisos I e II, do RI/TCU, definir a responsabilidade solidária da Sra. Maria Tereza Junqueira Meinberg (CPF XXX.081.808-XX) , Diretora à época dos fatos e da Associação das Mulheres do Pesqueiro - ASMUPESQ (CNPJ 05.232.844/0001-81) , entidade convenente, e apurar adequadamente o débito a eles atribuído, em razão de irregularidades na documentação exigida para prestação de contas do convênio em análise.
PROPOSTA DE ENCAMINHAMENTO
40.	Diante do exposto, submetem-se os autos à consideração superior, propondo:
	a) realizar a citação da Sra. Maria Tereza Junqueira Meinberg (CPF XXX.081.808-XX) , Diretora à época dos fatos da Associação das Mulheres do Pesqueiro - ASMUPESQ, e da Associação das Mulheres do Pesqueiro - ASMUPESQ (CNPJ 05.232.844/0001-81) , entidade convenente, com fundamento nos arts. 10, § 1º, e 12, incisos I e II, da Lei 8.443/1992 c/c o art. 202, incisos I e II, do RI/TCU, para que, no prazo de quinze dias, apresentem alegações de defesa e/ou recolham solidariamente, aos cofres do Tesouro Nacional as quantias abaixo indicadas, atualizadas monetariamente a partir das respectivas datas até o efetivo recolhimento, abatendo-se na oportunidade a quantia ressarcida, na forma da legislação em vigor, em decorrência da não comprovação da boa e regular aplicação dos recursos públicos repassados, consubstanciada em irregularidades na execução financeira do Convênio CV-1298/2008-700503/2008 Siafi/Siconv, a seguir discriminadas:
Conduta: encaminhamento de documentos insuficientes para demonstrar a existência de nexo de causalidade entre a execução do objeto do convênio e os recursos financeiros federais repassados à entidade convenente, pois os contratos apresentados não estão assinados ou não possuem data de validade, além de não se tratar de cópia dos possíveis originais; as notas fiscais apresentadas não possuem atesto claro do recebimento dos serviços pelo convenente; a relação de pagamentos pela qual fosse possível identificar cada item do Plano de Trabalho não foi apresentada; e os cheques ou comprovantes de transferência aos fornecedores contratados não foram apresentados.
Dispositivos violados: art. 63, inciso II, alínea "h"; da Portaria Interministerial 127/2008, Acórdão 3499/2010-TCU-Primeira Câmara e Acórdão 399/2001-TCU-Segunda Câmara:
	VALOR ORIGINAL (R$) 
	DATA DA OCORRÊNCIA
	D/C

	140.832,00
	2/2/2009
	D

	    5.111,02
	12/10/2012
	C

                                                   Valor atualizado até 30/3/2016: R$215.854,74 
b) informar os responsáveis de que, caso venham a ser condenados pelo Tribunal, os débitos ora apurados serão acrescidos de juros de mora, nos termos do § 1º do art. 202 do RI/TCU.
			c) encaminhar, em atenção ao Memorando-Circular 12/2016 - Segecex, de 23/3/2016, cópia das Notas Técnicas 127/2011-DCPAT/SNPDTur/MTur, de 27/5/2011 (peça 1, p. 100-112) ; 335/2012, de 6/9/2012 (peça 1, p. 274-282) e do Relatório de Reanálise Financeira 122/2013, de 27/3/2013 (peça 1, p. 292-302) , para subsidiar as manifestações dos responsáveis.
0. Excerto da instrução de peça 85:
HISTÓRICO	
2.	O Convênio 1298/2008 foi firmado no valor total de R$ 156.480,00, sendo R$ 140.832,00, à conta da concedente e R$ 15.648,00, referentes à contrapartida do convenente. Teve vigência inicial de 8/12/2008 a 1º/8/2010 (peça 1, p. 58, 82 e 90) . Os recursos foram liberados, por meio da Ordem Bancária 20090B800047, de 29/1/2009 (peça 1, p. 88) .
3.	A prestação de contas e complementações enviadas, por meio dos documentos acostados às peças 58-70, foram analisadas no âmbito dos seguintes instrumentos: Nota Técnica 127/2011 (peça 66, p. 16-22) , Nota Técnica de Análise 35/2011 (peça 66, p. 25-29) , Nota Técnica de Reanálise Financeira 335/2012 (peça 66, p. 111-115) e Nota Técnica de Reanálise Financeira 122/2013 (peça 70, p. 74-78) .
4.	Os fundamentos para a instauração da Tomada de Contas Especial, conforme apontado na Nota Técnica de Reanálise Financeira 122/2013 (peça 70, p. 74-78) , consistiram na identificação das seguintes irregularidades na execução financeira do Convênio 1298/2008: a) Os contratos enviados não estavam assinados ou não possuem data de validade, além de não corresponder a cópias dos originais; b) As notas fiscais não possuem atesto claro do recebimento dos serviços pelo convenente; e c) Não foi encaminhada a relação de pagamentos pela qual fosse possível identificar a relação das despesas executadas com cada item do plano de trabalho.
5.	Por meio das comunicações constantes à peça 1, p. 272, 286-288, 290, 313, 321, 323, 325 e 329, o órgão instaurador notificou a responsável e a entidade convenente da reprovação da prestação de contas, requerendo a devolução dos recursos.
6.	Diante do não saneamento das irregularidades apontadas e da não devolução dos recursos repassados, instaurou-se a tomada de contas especial. No Relatório de TCE 308/2014 (peça 1, p. 343-351) e Relatório de TCE Complementar 591/2014 (peça 1, p. 381-384) , concluiu-se pelo débito no valor histórico de R$ 140.832,00, tendo como responsáveis a Sra. Maria Tereza Junqueira Meinberg, Diretora da Associação das Mulheres do Pesqueiro - ASMUPESQ, responsável pela gestão dos recursos federais recebidos por meio do Convênio 12983/2008, solidariamente, com a entidade convenente.
7.	O Relatório de Auditoria 64/2015 da Controladoria Geral da União (peça 1, p. 395-398) também chegou às mesmas conclusões. Após serem emitidos o Certificado de Auditoria, o Parecer do Dirigente e o Pronunciamento Ministerial (peça 1, p. 399-400 e 405) , o processo foi remetido a esse Tribunal.
8.	Na instrução inicial (peça 4) , analisando-se os documentos nos autos, concluiu-se pela necessidade de realização de citação solidária da Sra. Maria Tereza Junqueira Meinberg (CPF XXX.081.808-XX) e da Associação das Mulheres do Pesqueiro - ASMUPESQ (CNPJ 05.232.844/0001-81) :
Ocorrência: Não comprovação da boa e regular aplicação dos recursos públicos repassados, consubstanciada pela constatação de irregularidades na execução financeira do Convênio 1298/2008 (Siconv 700503) .
Débito:
	DATA DA OCORRÊNCIA
	VALOR ORIGINAL (R$) 
	D/C

	2/2/2009
	140.832,00
	D

	10/10/2012
	    5.111,02
	C

Valor atualizado até 1º/6/2017: R$ 322.321,25 (peça 47) 
Responsáveis: Sra. Maria Tereza Junqueira Meinberg (CPF XXX.081.808-XX) , em solidariedade à Associação das Mulheres do Pesqueiro - ASMUPESQ (CNPJ 05.232.844/0001-81) .
Conduta da Sra. Maria Tereza Junqueira Meinberg (CPF XXX.081.808-XX) : Encaminhamento de documentos insuficientes para demonstrar a existência de nexo de causalidade entre a execução do objeto do convênio e os recursos financeiros federais repassados à entidade convenente, pois os contratos apresentados não estão assinados ou não possuem data de validade, além de não se tratar de cópia dos possíveis originais; as notas fiscais apresentadas não possuem atesto claro do recebimento dos serviços pelo convenente; a relação de pagamentos pela qual fosse possível identificar cada item do Plano de Trabalho não foi apresentada; e os cheques ou comprovantes de transferência aos fornecedores contratados não foram apresentados, em desacordo com a Cláusula Décima Segunda, do Termo de Convênio MTur 700503/2008, o art. 63, inciso II, alínea "h", da Portaria Interministerial 127/2008, e a jurisprudência deste TCU exarada nos Acórdão 3499/2010-TCU-Primeira Câmara (Relator: Ministro Walton Alencar Rodrigues) e 399/2001-TCU-2ª Câmara (Relator: Ministro Ubiratan Aguiar) .
Conduta da Associação das Mulheres do Pesqueiro - ASMUPESQ (CNPJ 05.232.844/0001-81) : Encaminhamento de documentos insuficientes para demonstrar a existência de nexo de causalidade entre a execução do objeto do convênio e os recursos financeiros federais repassados à entidade convenente, pois os contratos apresentados não estão assinados ou não possuem data de validade, além de não se tratar de cópia dos possíveis originais; as notas fiscais apresentadas não possuem atesto claro do recebimento dos serviços pelo convenente; a relação de pagamentos pela qual fosse possível identificar cada item do Plano de Trabalho não foi apresentada; e os cheques ou comprovantes de transferência aos fornecedores contratados não foram apresentados, em desacordo com a Cláusula Décima Segunda, do Termo de Convênio MTur 700503/2008, o art. 63, inciso II, alínea "h", da Portaria Interministerial 127/2008, e a jurisprudência deste TCU exarada nos Acórdão 3499/2010-TCU-Primeira Câmara (Relator: Ministro Walton Alencar Rodrigues) e 399/2001-TCU-2ª Câmara (Relator: Ministro Ubiratan Aguiar) . A entidade responde em solidariedade em razão da Súmula TCU 286.
9.	 Em cumprimento ao Despacho do Ministro-Relator José Múcio Monteiro (peça 7) , foi promovida a citação solidária da Sra. Maria Tereza Junqueira Meinberg (CPF XXX.081.808-XX) , Diretora da ASMUPESQ, à época dos fatos, e da Associação das Mulheres do Pesqueiro (CNPJ 05.232.844/0001-81) , entidade convenente, mediante os Ofícios 708 e 709/2016-TCU/SECEX-PA, datados de 22/4/2016 (peças 9 e 10) .
10.	Em que pese o ofício de citação (peça 10) destinado à Sra. Maria Tereza Junqueira Meinberg ter sido enviado ao endereço constante da base do Sistema CPF da Receita Federal do Brasil (peça 12) , retornou com a informação de que a responsável teria se mudado (peça 11) .
11.	Foram realizadas várias tentativas de citação das responsáveis solidárias, com buscas nos próprios autos (peça 1, p. 272) e em endereços de empresas, no caso da Sra. Maria Tereza Junqueira Meinberg, nas quais a responsável figura como sócia, e dirigida à atual presidente da ASMUPESQ, conforme despachos às peças 16, 21, 40 e 43:
	Responsáveis
	Datas dos Ofícios
	Peça
	Recebido/Data AR
	Peça
	Devolvido/Data
	Peça

	Maria Tereza Junqueira Meinberg
	966/2016, de 19/5/2016
967/2016, de 19/5/2016
968/2016, de 19/5/2016
	13
14
15
	1/6/2016
1/6/2016
--
	18
17
--
	7/6/2016
--
30/6/2016
	22
--
36-37

	Associação das Mulheres do Pesqueiro - ASMUPESQ
	1180/2016, de 13/6/2016
	23
	27/6/2016
	28
	27/6/2016
	35

	Patrícia Farias Ribeiro, atual Presidente da Associação das Mulheres do Pesqueiro - ASMUPESQ
	1529/2016, de 4/8/2016
	41
	--
	--
	24/8/2016
	42 e 44

12.	Por meio do expediente à peça 24, em resposta ao Ofício 967/2016, a Sra. Maria Tereza Junqueira Meinberg, Diretora à época dos fatos da Associação das Mulheres do Pesqueiro - ASMUPESQ, solicitou prorrogação de prazo por mais quinze dias, deferido consoante despacho (peça 25) , notificada por intermédio do Ofício 1234/2016-TCU/SECEX-PA, de 21/6/2016 (peça 26) , recebido em 27/6/2016 (peça 27) .
13.	Por intermédio de seu representante legal, procuração à peça 29, a Sra. Maria Tereza Junqueira Meinberg requereu, em 1º/7/2016, nova prorrogação de prazo e cópia integral dos autos (peças 30-31) , deferidas conforme despacho à peça 32, notificada pelo Ofício 1291/2016-TCU/SECEX-PA, de 4/7/2016 (peça 33) , recebido em 5/7/2016 (peça 34) .
14.	Após diversas tentativas frustradas de realização de citação da Associação das Mulheres do Pesqueiro - ASMUPESQ, foi promovida sua notificação, mediante o Edital 54/2016 (peça 45) , publicado no DOU de 9/9/2016 (peça 46) . 
15.	Nada obstante a ASMUPESQ não atendeu a citação e não se manifestou quanto às irregularidades verificadas. Destaca-se que antes da citação por edital foram adotadas providências que esgotaram as tentativas de localização da entidade responsável, conforme demonstrado no quadro constante do parágrafo 11.
16.	Transcorrido o prazo regimental fixado e mantendo-se inerte a entidade convenente, impõe-se que seja considerada revel, dando-se prosseguimento ao processo, de acordo com o art. 12, § 3º, da Lei 8.443/1992.
17.	Por seu turno, na instrução antecedente (peça 48) , concluiu-se pela rejeição das alegações de defesa apresentadas pela Sra. Maria Tereza Junqueira Meinberg (peça 38) , presidente da Associação das Mulheres do Pesqueiro - ASMUPESQ, à época dos fatos, uma vez que seus argumentos não foram suficientes para sanear as irregularidades a ela atribuídas. Além disso, considerou-se revel para todos os efeitos, com fundamento no art. 12, § 3º, da Lei 8.443/1992, a Associação das Mulheres do Pesqueiro - ASMUPESQ, ante o não comparecimento aos autos para apresentação de defesa, apesar de regularmente citada e, por fim, foi proposto o julgamento pela irregularidade das contas das responsáveis, condenando-as, em solidariedade, ao pagamento do débito apurado e da multa prevista no art. 57 da Lei 8.443/1992.
18.	Em que pese a formulação de proposta de mérito nos termos supramencionados, o Ministro-Relator do processo determinou a realização de diligência ao Ministério do Turismo (peça 52) , com vistas ao encaminhamento da documentação apresentada pela entidade convenente, a título de prestação de contas, nos termos propostos pelo Ministério Público de Contas, consoante excerto abaixo reproduzido (peça 51) :
11.	 Desse modo, tendo em vista que os elementos de prova que evidenciariam as irregularidades apontadas nesta tomada de contas especial não constam dos autos, o que obstaculiza, no atual estágio processual, a emissão de proposta alternativa de mérito, este representante do Ministério Público se manifesta, em caráter preliminar, com fulcro no art. 11 da Lei Orgânica do TCU e art. 157 do Regimento Interno (RI/TCU) , pela realização de diligência ao MTur, com vistas a obter cópia integral da prestação de contas referente ao Convênio n.º 1.298/2008, concedendo-se, após o ingresso dessa documentação na Corte e o seu consequente exame pela Secex-PA, novel oportunidade de defesa às responsáveis, caso o conjunto probatório aponte irregularidades outras, que não aquelas pelas quais já foram citadas na presente relação processual a Senhora Maria Tereza Junqueira Meinberg e a Associação das Mulheres do Pesqueiro (ASMUPESQ) . 
19.	Com efeito, o órgão instaurador encaminhou o Ofício 947/2017/AECI (peça 57) , no que se fez acompanhar dos elementos que passaram a compor as peças 58-70.
EXAME TÉCNICO
20.	O exame promovido no âmbito desta instrução prestou-se a verificar a consistência técnico-normativa dos procedimentos internos da TCE instaurada pelo Ministério do Turismo quanto à apuração dos fatos irregulares, à caracterização do dano e à decorrente atribuição de responsabilidade, conforme preconizado na Instrução Normativa TCU 71/2012 (art. 2º) . 
21.	No tocante à ocorrência de irregularidades, com base nos elementos constantes dos autos, verificou-se que os indícios de irregularidades graves na execução do Convênio 1298/2008 estão relacionados aos fatos não esclarecidos na fase interna desta TCE e consignados na Nota Técnica de Reanálise Financeira 122/2013 (peça 70, p. 74-78) .
22.	Nesse sentido, passando em revista os elementos encaminhados pelo Ministério do Turismo (peças 58-70) , verificou-se que razão assiste ao órgão repassador no que concerne a reprovação das contas apresentadas pela entidade convenente, uma vez que não consta da prestação de contas do convênio a relação de todos os pagamentos pela qual fosse possível vincular os documentos das despesas executadas com cada item do plano de trabalho. De igual modo, constatou-se que, de fato, os contratos enviados pela entidade convenente não estavam assinados, datados ou não possuem data de vigência (peça 66, p. 63-105) . Além disso, as notas fiscais e/ou os recibos não consignam de forma clara o recebimento específico de cada serviço pela entidade convenente (peça 59, p. 6-171 e peça 60) .
23.	 Portanto, a constatação dessas irregularidades impede a demonstração de nexo causal entre os recursos federais repassados e os documentos de despesas inerentes à execução do objeto do convênio. Isso porque, ainda que se verifique a ocorrência da execução física, parcial ou total, do convênio, não há comprovação de que os recursos para consecução do objeto advieram integralmente do ajuste sob análise.
24.	A jurisprudência desta Corte é no sentido de que a mera execução física do objeto ou de parte dele, por si só, não comprova que os recursos foram aplicados corretamente, cabendo ao responsável demonstrar o nexo causal entre os recursos que lhe foram repassados e os documentos de despesas referentes à execução, de forma que seja possível confirmar que determinado objeto foi executado com os recursos transferidos. 
25.	Esse entendimento fundamenta-se no dever de prestar contas, previsto no parágrafo único do art. 70 da Constituição Federal, bem como em outros normativos infraconstitucionais, como o Decreto-Lei 200/1967. Nesse sentido é o teor dos Acórdão 7612/2015-TCU-Primeira Câmara e 11.222/2015, 11.236/2015, 1.449/2016 e 2.024/2016, todos da 2ª Câmara.
26.	Desse modo, cabe ratificar as conclusões promovidas na fase interna desta tomada de contas especial, consignados na Nota Técnica de Reanálise Financeira 122/2013 (peça 70, p. 74-78) , bem como aquelas constantes na proposta de encaminhamento da instrução antecedente (peça 48) .
27.	Por fim, cabe destacar que, em observância à manifestação do Parecer do Ministério Público de Contas (peça 51) , entende-se que não se faz necessária a concessão de novel oportunidade de defesa às responsáveis, haja vista que o conjunto probatório encaminhado pelo órgão instaurador não apontou para a existência de outras irregularidades, além daquelas pelas quais já foram citadas na presente relação processual a Sra. Maria Tereza Junqueira Meinberg e a Associação das Mulheres do Pesqueiro (ASMUPESQ) . Além disso, a documentação encaminhada foi produzida pelas próprias responsáveis. 
28.	Vale ressaltar que a pretensão punitiva do TCU, conforme Acórdão 1441/2016-TCU-Plenário, que uniformizou a jurisprudência acerca dessa questão, subordina-se ao prazo geral de prescrição indicado no art. 205 do Código Civil, que é de 10 anos, contado da data de ocorrência da irregularidade sancionada, nos termos do art. 189 do Código Civil, sendo este prazo interrompido pelo ato que ordenar a citação, a audiência ou a oitiva do responsável. No caso em exame, não ocorreu a prescrição, uma vez que o pagamento impugnado ocorreu em 29/1/2009 (peça 1, p. 88) e o ato que ordenou a citação ocorreu em 18/4/2016 (peça 7) .
29.	Não havendo nos autos elementos que possam atestar a boa-fé das responsáveis, devem ser rejeitadas as alegações de defesa apresentadas, devendo as contas serem julgadas irregulares, condenando a Sra. Maria Tereza Junqueira Meinberg e a Associação das Mulheres do Pesqueiro - ASMUPESQ, solidariamente, ao débito apurado e ao pagamento de multa.
30.	No que concerne à quantificação do dano, verifica-se que houve impugnação total das despesas realizadas com recursos federais repassados no âmbito do Convênio Convênio 1298/2008 (Siconv 700503) , conforme consignado no Relatório Complementar 591/2014, de 30/10/2014 (peça 1, p. 381-384) , onde restou caracterizado o prejuízo ao erário no valor original de R$ 140.832,00, deduzido o valor da devolução dos rendimentos auferidos com a aplicação financeira (peça 1, p. 375) . 
31.	Dessa forma, os débitos foram calculados, conforme quadro abaixo:
	DATA DA OCORRÊNCIA
	VALOR ORIGINAL (R$) 
	D/C

	2/2/2009
	140.832,00
	D

	10/10/2012
	    5.111,02
	C

Valor atualizado até 13/6/2019: R$ 349.070,02 (peça 84) .
32.	Em observância ao comando contido no item 9.4 do Acórdão 1772/2017-TCU-Plenário, TC Processo 033.356/2013-0, da relatoria do Exmo. Ministro Augusto Sherman Cavalcanti, constatou-se, mediante pesquisa aos sistemas eletrônicos do TCU, a inexistência de processos em trâmite no Tribunal com débitos em aberto imputáveis à responsável ou à entidade convenente.
CONCLUSÃO
33.			Conforme evidenciado nos itens 20 a 32 desta instrução, o exame nos documentos encaminhados pelo Ministério do Turismo (peças 58-70) , a título de prestação de contas, apresentada pela entidade convenente resultou na ratificação do exame promovido na fase interna desta tomada de contas especial, consoante proposta de encaminhamento formulada na instrução antecedente (peça 48) .
34.	Nesse sentido, corroborando o posicionamento da instrução antecedente (peça 48) , entende-se que as alegações de defesa apesentadas pela Sra. Maria Tereza Junqueira Meinberg não devem ser acolhidas, cabendo, nesse caso, a formulação de proposta de julgamento pela irregularidade das contas, condenando-a, solidariamente, com a Associação das Mulheres do Pesqueiro - ASMUPESQ ao pagamento do débito, por conta das irregularidades apontadas pelo órgão concedente, no âmbito da Nota Técnica de Reanálise Financeira 122/2013 (peça 70, p. 74-78) , além do pagamento da multa prevista no art. 57 da Lei 8.443/1992.
35.	Por seu turno, apesar de regularmente citada, a Associação das Mulheres do Pesqueiro não apresentou defesa, deixando de produzir prova da regular aplicação dos recursos repassados. De igual modo, a entidade convenente também não se manifestou na fase interna, não havendo, assim, nenhum argumento que possa vir a ser analisado e posteriormente servir para afastar as irregularidades apontadas.
36.				Esse raciocínio se impõe porquanto a análise dos autos ensejou a formulação de proposta de impugnação total das despesas realizadas com recursos federais repassados no âmbito do Convênio 1298/2008, conforme consignado na Nota Técnica de Reanálise Financeira 122/2013 (peça 70, p. 74-78) , resultando no encaminhamento pelo julgamento de contas irregulares e aplicação de multa às responsáveis.
37.	Com efeito, não há elementos para que se possa efetivamente aferir e reconhecer a ocorrência de boa-fé na conduta das responsáveis, podendo este Tribunal, desde logo, proferir o julgamento de mérito pela irregularidade das contas, conforme nos termos dos §§ 2º e 6º do art. 202 do Regimento Interno do TCU. (Acórdão 731/2008-TCU-Plenário (Relator: Aroldo Cedraz) , 2.064/2011-TCU-1ª Câmara (relator: Ubiratan Aguiar) , 6.182/2011-TCU-1ª Câmara (relator: Weber de Oliveira) , 4.072/2010-TCU-1ª Câmara (Relator: Valmir Campelo) , 1.189/2009-TCU-1ª Câmara (Relator: Marcos Bemquerer) .
PROPOSTA DE ENCAMINHAMENTO
38.	Diante do exposto, submetem-se os autos à consideração superior, propondo-se:
	a)	 	considerar revel a Associação das Mulheres do Pesqueiro - ASMUPESQ (CNPJ 05.232.844/0001-81) , para todos os efeitos, dando-se prosseguimento ao processo, com fulcro no art. 12, § 3º, da Lei 8.443/1992;
	b) 	rejeitar as alegações de defesa apresentadas pela Sra. Maria Tereza Junqueira Meinberg (CPF XXX.081.808-XX) , Diretora da Associação das Mulheres do Pesqueiro - ASMUPESQ, à época dos fatos;
	c) julgar irregulares, nos termos dos arts. 1º, inciso I, 16, inciso III, alínea "c", § 2º, da Lei 8.443/1992 c/c os arts. 19 e 23, inciso III, da mesma Lei, e com arts. 1º, inciso I, 209, inciso III, 210 e 214, inciso III, do Regimento Interno/TCU, as contas da Sra. Maria Tereza Junqueira Meinberg (CPF XXX.081.808-XX) e da Associação das Mulheres do Pesqueiro - ASMUPESQ (CNPJ 05.232.844/0001-81) , condenando-as, solidariamente, ao pagamento das importâncias a seguir especificadas, atualizadas monetariamente e acrescidas dos juros de mora, calculadas a partir das datas discriminadas até a data da efetiva quitação do débito, fixando-lhes o prazo de quinze dias, para que comprovem, perante o Tribunal, o recolhimento das referidas quantias aos cofres do Tesouro Nacional, nos termos do art. 23, inciso III, alínea "a", da citada lei;
Responsáveis: Sra. Maria Tereza Junqueira Meinberg (CPF XXX.081.808-XX) e da Associação das Mulheres do Pesqueiro - ASMUPESQ (CNPJ 05.232.844/0001-81) :
	DATA DA OCORRÊNCIA
	VALOR ORIGINAL (R$) 
	D/C

	2/2/2009
	140.832,00
	D

	10/10/2012
	    5.111,02
	C

Valor atualizado até 13/6/2019: R$ 349.070,02 (peça 84) .
	d) aplicar individualmente à Sra. Maria Tereza Junqueira Meinberg (CPF XXX.081.808-XX) e à Associação das Mulheres do Pesqueiro - ASMUPESQ (CNPJ 05.232.844/0001-81) a multa prevista no art. 57 da Lei 8.443/1992 c/c o art. 267 do Regimento Interno/TCU, fixando-lhes o prazo de quinze dias, a contar da notificação, para que comprovem, perante o Tribunal (art. 214, III, a, do Regimento Interno do TCU) , o recolhimento da dívida aos cofres do Tesouro Nacional, atualizada monetariamente desde a data do acórdão que vier a ser proferido por este Tribunal até a do efetivo recolhimento, se pagas após o vencimento, na forma da legislação em vigor;
	e) autorizar, desde logo, a cobrança judicial da dívida, caso não atendidas as notificações, na forma do disposto no art. 28, inciso II, da Lei 8.443/1992;
f) autorizar também, desde logo, se requerido, com fundamento no art. 28, inciso I, da Lei 8.443, de 1992 c/c o art. 217, §§ 1º e 2º do Regimento Interno, o parcelamento das dívidas em até 36 parcelas, incidindo sobre cada parcela, corrigida monetariamente, os correspondentes acréscimos legais, fixando- lhe o prazo de quinze dias, a contar do recebimento da notificação, para comprovar perante o Tribunal o recolhimento da primeira parcela, e de trinta dias, a contar da parcela anterior, para comprovar os recolhimentos das demais parcelas, devendo incidir sobre cada valor mensal, atualizado monetariamente, os juros de mora devidos, no caso do débito, na forma prevista na legislação em vigor, alertando as responsáveis de que a falta de comprovação do recolhimento de qualquer parcela importará o vencimento antecipado do saldo devedor, nos termos do § 2º do art. 217 do Regimento Interno deste Tribunal;
g) enviar cópia do Acórdão a ser prolatado, bem como do Relatório e do Voto que o fundamentarem à Procuradoria da República no Estado do Pará, nos termos do § 3º do art. 16 da Lei 8.443/1992 c/c o § 7º do art. 209 do Regimento Interno do TCU, para adoção das medidas cabíveis;
h) enviar cópia do Acórdão que vier a ser proferido ao Ministério do Turismo e aos responsáveis, para ciência, informando que a presente deliberação, acompanhada do Relatório e do Voto que a fundamenta, está disponível para a consulta no endereço www.tcu.gov.br/acordaos, além de esclarecer que, caso requerido, o TCU poderá fornecer sem custos as correspondentes cópias, de forma impressa.
PARECER DO MINISTÉRIO PÚBLICO
O Ministério Público, à peça 88, manifestou-se de acordo com a proposta de encaminhamento alvitrada pela unidade técnica, sem prejuízo de tecer as considerações que se seguem.
7.	Em relação à prestação de contas dos recursos sob análise, constante das peças 58 a 70, cabe informar que a extensa documentação que a compõe, além de estar incompleta, foi apresentada ao órgão concedente de forma desorganizada, não sendo hábil, portanto, a espelhar a correta aplicação dos recursos públicos nos dispêndios apresentados.
8.	Este Tribunal de Contas já entendeu, conforme disposto no voto condutor do Acórdão 507/2020-TCU-Primeira Câmara, de relatoria do ministro Walton Alencar Rodrigues, que um amontado de documentos juntados sem ordenação lógica e, ainda, sem correlação com as saídas dos recursos da conta específica do convênio não pode ser acolhido como prestação de contas ou mesmo como elementos hábeis a comprovar a aplicação dos recursos.
9.	Nesse mesmo sentido, vale transcrever, por oportuno, trechos dos votos condutores dos Acórdão 6212/2015-TCU-Primeira Câmara e 1.891/2006 - 2ª Câmara, relatados, respectivamente, pelo ministro substituto Augusto Sherman Cavalcanti e pelo ministro Walton Alencar Rodrigues:
Acórdão 6212/2015-TCU-Primeira Câmara
 (...) o responsável (...) apresentou diversos documentos a título de prestação de contas (...) .
A documentação encaminhada, porém, não continha relatórios nem documentos que deveriam constar da prestação de contas, salvo em relação aos extratos bancários.
O arremedo de prestação de contas enviada pelo responsável constitui-se, na verdade, em mero amontoado de documentos desorganizados que não são hábeis a comprovar a boa e regular utilização dos recursos, notadamente ante a ausência de nexo entre a realização dos dispêndios e as notas fiscais apresentadas (...) .
Acórdão 1891/2006-TCU-Segunda Câmara
O dever de prestar contas, de matriz constitucional, configura um dos pilares do sistema republicano. Sua observância possibilita a transparência na prática dos atos de gestão, a comprovação da lisura no trato com a coisa pública e a certeza de aplicação dos recursos públicos em benefício da sociedade.
Assim, as prestações de contas elaboradas pelos gestores de recursos federais transferidos devem estar compostas por documentos que permitam a aferição da legalidade dos atos praticados, a comprovação do efetivo cumprimento do convênio e a avaliação de existência de nexo de causalidade entre o desembolso dos recursos e sua efetiva aplicação.
Nesse contexto, para que documentos sejam acolhidos como "prestação de contas, é necessário que constituam conjunto probatório que, em tese, tenha ao menos a possibilidade de comprovar a boa e regular aplicação dos recursos confiados ao gestor.
No caso em comento, isso decerto não ocorreu. Os documentos apresentados pelo Sr. Antônio Iran de Souza Lima sequer permitem conhecer o destino dado aos recursos. Por conseguinte, subsiste a omissão do Prefeito no dever de prestar as contas do ajuste.
10.	Além disso, no caso sob análise, vale ressaltar que a convenente não fez qualquer relação das despesas apresentadas com as nove etapas previstas no plano de trabalho para a consecução do objeto (peça 62, p. 18-20) . Em face disso e do fato de não ter sido apresentada a relação de pagamentos - documento este obrigatório na prestação de contas - não é possível comprovar se os recursos destinados a cada etapa foram realmente aplicados nas respectivas despesas.
11.	Ademais, muitas das notas fiscais apresentadas, a exemplo das constantes das peças 59, p. 10, 12-19, 26-27 e 35, 63, p. 18-19, 30, 38, possuem descrição genérica dos serviços prestados, o que impossibilita, também, fazer correlação com as etapas previstas no plano de trabalho.
12.	À vista dessas considerações e constatando-se, ainda, que as alegações de defesa apresentadas pela responsável Maria Tereza Junqueira Meinberg não lograram afastar o débito identificado nos autos, conforme análise realizada pela unidade técnica na instrução à peça 48, este representante do Ministério Público de Contas da União alinha-se ao encaminhamento proposto pela unidade instrutiva (peças 85-87) .

É o Relatório.

Walmir Hugo Pontes dos Santos Neto (OAB/PA 23.444)

Procurador Rodrigo Medeiros de Lima.

TOMADA DE CONTAS ESPECIAL. CONVÊNIO. AUSÊNCIA DE NEXO DE CAUSALIDADE ENTRE A UTILIZAÇÃO DOS RECURSOS TRANSFERIDOS E A EXECUÇÃO DO OBJETO DO CONVÊNIO. CONTAS IRREGULARES. DÉBITO. MULTA.

TOMADA DE CONTAS ESPECIAL (TCE)

Secretaria de Controle Externo no Estado de Alagoas (Secex-AL) e Secretaria de Controle Externo de Tomada de Contas Especial (SecexTCE).

Atuo por força do art. 152 do Regimento Interno.
2.	De acordo com o que apurei nos autos, verificaram-se irregularidades na gestão de recursos federais destinados à execução do Convênio n.º 1298/2008 firmado entre o Ministério do Turismo e a Associação das Mulheres do Pesqueiro (Asmupesq) . Foram transferidos R$140.832,00 para o "Apoio a iniciativas de turismo de base comunitária na Ilha do Marajó - Pará". Cabia ao município, a título de contrapartida, a aplicação de R$15.648,00.
3.	Devem ser, então, julgadas irregulares as contas da responsável, com a cobrança de débito, no valor demonstrado adiante, e de multa. Vejamos.
4.	Foram citadas pelas irregularidades a Associação das Mulheres do Pesqueiro (Asmupesq) e a Sra. Maria Teresa Junqueira Meinberg, na qualidade de diretora da associação (peça 4, p. 6/7) :
Conduta: encaminhamento de documentos insuficientes para demonstrar a existência de nexo de causalidade entre a execução do objeto do convênio e os recursos financeiros federais repassados à entidade convenente, pois os contratos apresentados não estão assinados ou não possuem data de validade, além de não se tratar de cópia dos possíveis originais; as notas fiscais apresentadas não possuem atesto claro do recebimento dos serviços pelo convenente; a relação de pagamentos pela qual fosse possível identificar cada item do Plano de Trabalho não foi apresentada; e os cheques ou comprovantes de transferência aos fornecedores contratados não foram apresentados.
5.	O valor cobrado nos ofícios de citação é o indicado (peça 4, p. 6) :
	VALOR ORIGINAL (R$) 
	DATA DA OCORRÊNCIA
	D/C

	140.832,00
	2/2/2009
	D

	    5.111,02
	12/10/2012 
	C

6.	As alegações de defesa apresentadas pela Sra. Maria Teresa Junqueira Meinberg foram rejeitadas pela Secretaria de Controle Externo no Estado do Pará (Secex-PA) e pela Secretaria de Controle Externo de Tomada de Contas Especial (SecexTCE) , que sucedeu aquela unidade na análise técnica do processo. A associação não apresentou alegações de defesa.
7.	A unidade propôs julgar irregulares as contas das responsáveis, atribuir-lhes o débito solidário mencionado, e aplicar-lhes multa.
8.	Quanto às alegações apresentadas pela Sra. Maria Teresa Junqueira Meinberg, resumo a análise oferecida pela Secex-PA e pela SecexTCE.
8.1	Não poderia ser acatado o argumento de que contratados desconheciam a lei aplicável e, por isso, emitiram notas fiscais sem a identificação do convênio ou o atesto de recebimento. A unidade técnica fundamenta seu posicionamento no art. 3º da Lei de Introdução ao Código Civil: "Ninguém se escusa de cumprir a lei, alegando que não a conhece". Também evocou o termo do convênio, Cláusula Décima Segunda, que firma obrigação de que as notas fiscais e quaisquer outros documentos comprobatórios de despesas identifiquem o convênio.  
8.2	A Secex-PA defende que a jurisprudência desta Corte estabeleceria que a mera execução física do objeto, no todo ou em parte, por si só, não comprova sua execução com os recursos transferidos.
8.3	Além disso, destaca que relatório do tomador de contas registra a ausência de assinatura ou de data de validade nos contratos apresentados pela responsável, que não eram cópias dos possíveis originais. O relatório registra também a falta de atesto nas notas fiscais e a ausência de relação de pagamentos que possibilitassem identificar os itens do plano de trabalho. Ausentes ainda os cheques ou os comprovantes de transferências aos fornecedores contratados. Na conclusão, a equipe que elaborou o mencionado relatório reitera a falta de documentos para a adequada prestação de contas e informa a devolução de rendimentos de aplicação financeira.
8.4	Aquela unidade técnica relatou que não havia sido anexada certidão negativa de empresa contratada, em que pese a responsável ter afirmado que a empresa que deveria tê-lo apresentado o fez.
8.5	Afirmou que não foram recebidos os documentos supostamente probatórios da boa-fé da responsável e da execução dos serviços, os quais a responsável prometeu enviar ao Tribunal.
8.6	Por fim, a SecexTCE esclareceu que os documentos encaminhados pelo Ministério do Turismo em resposta a diligência determinada pelo então relator, Ministro José Múcio Monteiro, não traziam elementos novos e confirmavam as conclusões alcançadas anteriormente.
9.	O Ministério Público manifestou-se de acordo com a proposta da unidade técnica, sem prejuízo de apresentar algumas considerações. Registrou a forma incompleta e desordenada como os documentos foram trazidos, o que não os habilitaria a espelhar a correta aplicação dos recursos dispendidos. Ressaltou que a convenente não fizera qualquer relação entre as despesas realizadas e as nove etapas previstas no plano de trabalho, e nem apresentara a relação de pagamentos, o que impossibilitaria comprovar que os recursos foram aplicados nas despesas realizadas. Além disso, afirmou que notas fiscais constantes do processo traziam descrição genérica dos serviços prestados, impossibilitando também a correlação com as etapas do plano de trabalho. 
10.	Acolho as análises apresentadas pelas unidades técnicas e pelo Ministério Público, tomando-as como razão para decidir, considerado o que registro.
10.1	De fato, a responsável não conseguiu afastar as irregularidades por que foi ouvida. E, ao contrário do que argumenta, não se trata apenas de falhas formais, mesmo que comprovada a execução do objeto. Os documentos faltantes seriam necessários para a comprovação do nexo de causalidade entre a utilização dos recursos e os gastos realizados.
10.2	O registro do número do convênio nas notas fiscais comprovantes de despesas deveria ter sido solicitado pela convenente a seus fornecedores. Assim, não cabe alegar que estes não conheciam as exigências do convênio. Se isso ocorreu, foi porque não foram informados por quem era responsável por fazê-lo.
10.3	Quanto à boa-fé alegada, não foi possível configurá-la. Ora, a responsável descumpriu as normas aplicáveis e as cláusulas do termo de convênio, que assinou, sem justificativa. Sabia que teria de prestar contas da execução do convênio. Era esperado dela diligência no trato dos procedimentos estabelecidos para garantir que os recursos públicos fossem bem utilizados.  
10.4	Chamo a atenção de que alguns dos argumentos que a Sra. Maria Teresa Junqueira Meinberg trouxe, em que pese terem sido apropriadamente afastados pela unidade técnica, não se dirigiam a infirmar as irregularidades constantes de sua citação. É este o caso em relação às certidões negativas dos fornecedores e aos pagamentos realizados antes da data da respectiva nota fiscal.
10.5	Por fim, faço pequeno reparo em relação à data da devolução de recursos provenientes de rendimentos de aplicação financeira. Consta dos autos, à peça 1, p. 375, que o crédito foi constituído em 12/10/2012, e não em 10/10/2012, como registra a unidade técnica em sua proposta. A data correta consta dos ofícios de citação.
Face ao exposto, Voto por que o Tribunal adote o acórdão que ora submeto à consideração deste Colegiado.
TCU, Sala das Sessões Ministro Luciano Brandão Alves de Souza, em 4 de agosto de 2020.
RAIMUNDO CARREIRO 
Relator